【裁判字號】    92,訴,106
【裁判日期】    920716
【裁判案由】    分割共有物
【裁判全文】
臺灣雲林地方法院民事判決  九十二年度訴字第一○六號
    原      告  戊○○
    訴訟代理人  林俊欽律師
    被      告壬○○
              癸○○
              庚○○
              丁○○
              丙○○
              甲○○
              辛○○○
              乙○○
    訴訟代理人  己○
右當事人間請求分割共有物事件，本院判決如左：
    主    文
兩造共有坐落雲林縣土庫鎮○○段三三七號，地目田，面積二八六五平方公尺土地，
及同段三三七之二號，地目田，面積一一七０平方公尺土地，按附圖丁案所示方法分
割，即：
    Ａ部分面積七六０平方公尺，由原告戊○○取得。
    Ｂ部分面積七六０平方公尺，由被告壬○○取得。
    Ｃ部分面積一０三‧四六平方公尺，由被告丁○○取得。
    Ｄ部分面積七三一‧五一平方公尺，由被告庚○○取得。
    Ｅ１部分面積二五五‧０一平方公尺，由被告甲○○取得。
    Ｅ２部分面積一二七‧五一平方公尺，由被告癸○○取得。
    Ｅ３部分面積一二七‧五一平方公尺，由被告乙○○取得。
    Ｆ部分面積一一七０平方公尺之土地，分歸被告丙○○取得。
原告之訴關於被告辛○○○部分駁回。
兩造互相補償之金額如附表二。
訴訟費用除被告辛○○○外，由兩造依照附表三應有部分比例負擔。
    事      實
甲、原告方面：
  一、聲明：求為判決如主文所示。
  二、陳述：
    （一）坐落雲林縣土庫鎮○○段三三七號（地目田，面積二八六五平方公尺）、
          三三七之二號（地目田，面積一一七０平方公尺）（以下簡稱系爭二筆土
          地），為原告與被告所共有，應有部分比例如附表三所示。兩造間並無不
          可分割之協議，亦無因使用目的不能分割之情形，因無法達成分割協議，
          因而依法訴請裁判分割。
    （二）主張丁案分割，對於受命法官計算之丁案各筆土地價值與補償標準如附表
          一、二，並無意見。
  三、證據：提出土地登記簿謄本、照片、地籍圖影本，並聲請勘測土地。
乙、被告方面：
  一、言詞辯論期日到庭之被告部分（均未提出聲明及證據，但有提出陳述如後）：
    （一）壬○○部分：同意系爭二筆土地合併分割，也同意丁案，對補償標準如
                        附表二，亦無意見。
    （二）癸○○部分：同意系爭二筆土地合併分割，希望分配在目前使用之範圍
                        。而系爭土地面臨一五八縣道部分價值較高，其餘部分價
                        值較低，希望以金錢補償差價。
    （三）庚○○部分：同意系爭二筆土地合併分割，但要求維持被告庚○○目
                        前使用範圍及道路。因為丁案會影響目前被告庚○○目
                        前出入的道路，所以不贊成丁案，要採附圖戊案，但拒絕
                        繳納戊案之製圖費用。
    （四）丁○○部分：同意系爭二筆土地合併分割，被告丁○○目前房子位在
                        鄰地同段第三三八號土地上，必須經由現況圖Ｃ部分東西
                        向五米道路出入，同時還有庚○○、及鄰人王有財、王
                        奇楠、王金心等人也必須行走該東西向五米道路，所以要
                        求保存該道路現狀，對於丁案中自己被分配在道路部分，
                        無意見。
    （五）丙○○部分：同意系爭二筆土地合併分割，對丁案中分配不足一七五平
                        方公尺，同意丁案方式由原告戊○○及被告壬○○取得
                        ，對補償標準如附表二，亦無意見。
  二、言詞辯論期日未到庭之被告部分（但於準備程序中提出陳述後）：
    （一）甲○○部分：同意系爭二筆土地合併分割，被告甲○○、乙○○、
                        癸○○為親兄弟，目前分管位置在最南端部分，被告
                        甲○○對於丁案所分配之Ｅ１部分可以接受。
    （二）乙○○部分：同意系爭二筆土地合併分割，但要求以金錢補償分割後土
                        地價差。
    （三）辛○○○部分：同意分在最南端部分。
丙、本院依職權：
  一、履勘系爭二筆土地，拍攝相片，並囑託雲林縣虎尾地政事務所測量系爭二筆土
      地之現使用狀況。
  二、向虎尾地政事務所調閱系爭二筆土地之登記謄本。
    理      由
一、程序方面：
（一）本件被告甲○○、乙○○、辛○○○未於言詞辯論期日到場，核無民事
      訴訟法第三百八十六條各款所列情形，爰依原告聲請，由其對於上述被告進行
      一造辯論而為判決。
（二）本件被告辛○○○於起訴後，將其就系爭二筆土地之應有部分各五五三八分
      之一七五，於九十年八月三十一日移轉登記予被告甲○○，有新舊土地登記
      謄本可資對照。惟被告甲○○及原告雙方，均未聲明由被告甲○○承當被
      告辛○○○部分之訴訟，基於民事訴訟法第二百五十四條第一項「訴訟繫屬
      中為訴訟標的之法律關係，雖移轉於第三人，於訴訟無影響」之規定（即學理
      上「當事人恆定原則」），被告辛○○○仍具有被告身分，故仍將之列為本
      案當事人，合先敘明。
二、本件原告主張：系爭二筆土地，地目為「田」，原本為同一筆土地，為兩造所共
    有，應有部分比例如附表三所示，因一五八縣道開闢之結果，分割成三塊，中間
    之大荖段三三七之一號土地已被徵收。系爭二筆兩筆土地之各共有人相同，個別
    共有人在二筆土地上之應有部分亦相同，兩造間並無不可分割之協議，然因兩造
    間無法達成分割協議，故訴請合併裁判分割等情，業據其提出與所述相符之土地
    登記簿謄本為證，並為被告所不爭執，應堪信原告之主張為真實。
三、按共有人得隨時請求分割共有物，但因物之使用目的不能分割或契約定有不可分
    割之期限者，不在此限；又共有物之分割，依共有人協議之方法行之，分割方法
    不能協議者，法院得依任何共有人之聲請，以原物分配於各共有人；以原物為分
    配時，如共有人中，有不能按其應有部分受分配者，得以金錢補償之，民法第八
    百二十三條第一項、第八百二十四條第二項第一款、第三項分別定有明文。又共
    有人若以成立一共有關係之意思而共有數筆土地時，合併分割無須經過全體共有
    人同意（最高法院八十七年度台上字第三一０三號判決意旨）。經查，系爭二筆
    土地原先為同一筆土地，故共有人相同，共有人是基於成立一共有關係之意思而
    共有數筆土地。兩造間既無不為分割之約定，原告與被告之間，依其使用目的，
    亦無不能分割之情形，兩造復無法協議分割，則原告依前揭法條之規定，訴請判
    決合併分割，於法有據，應予准許。
四、再按共有物之分割，應由法院依民法第八百二十四條命為適當之分配，不受當事
    人主張之拘束。又分割之方法，不能協議決定者，法院得採原物分配、變價分割
    、差額補償等方式。又分割共有物時，法院應參酌當事人之聲明、共有物之性質
    、經濟效用及全體共有人之利益等因素公平為之。經查：系爭二筆土地雖然位於
    一五八縣道兩側，但該地點距離土庫鎮中心或虎尾鎮中心，均有相當距離，附近
    商業活動並不發達，三三七之二號土地目前為被告丙○○占有耕作；被告癸○○、甲○○、乙○○三兄弟房屋坐落於南邊鄰地三三六號土地上，占用管
    理範圍即為現況圖Ｄ部分；被告庚○○、王重三之房屋位於西邊鄰地三三八
    號土地上，出入需經由東西向五米道路出入（即現況圖Ｃ），被告庚○○管理
    使用之範圍即為現況圖Ｂ部分；三三七號土地東側部份（呈現南北狹長）被鋪上
    柏油，供作道路使用等情，業經本院會同雲林縣虎尾地政事務所勘測現場屬實，
    拍攝照片，製作現況之複丈成果圖，復為兩造所不爭執，應堪認為真實。
五、丁案為合理公平之分割方法：
（一）系爭二筆土地之分割方法，只有原告提出之「丁案」已經繪圖完成，可資採納
      。丁案主要是依照目前雙方分管使用現況，Ｆ部分一一七０平方公尺，為被告
      丙○○目前耕作範圍，分配給被告丙○○應為妥適，但差額一七五平方公
      尺部分，原應分配在三三七號土地上，但面積狹小，不易耕作，經徵詢被告
      丙○○意願，其陳稱願意出售他共有人換取現金補償；而適有原告戊○○、被
      告壬○○表示願意出價取得，故將被告丙○○分佈不足之一七五平方公尺
      ，平均分配由原告戊○○、被告壬○○取得，合併原先分配之土地，劃分為
      Ａ、Ｂ二地。Ｆ、Ａ、Ｂ三地均面臨一五八縣道，Ｂ東側雖有一部份狹長邊界
      已被鋪上柏油，供作道路使用，看似使用面積減少，其實Ｂ地二側接鄰道路，
      使用方便，價值一增一減，仍為公允。
（二）而Ｅ１、Ｅ２、Ｅ３部分緊鄰南邊同段三三六號土地，是依照被告癸○○、
      甲○○、乙○○意願而分配。被告甲○○雖曾表示三人願保持共有，經
      本院曉諭應提出保持共有同意書，本院始得允許分割後繼續保持共有，然而被
      告甲○○等三兄弟卻提不出同意書，本院只得將南邊土地採東西方向分為三
      塊，各自均接鄰東側既成巷道出入。
（三）現況圖中Ｃ部分之東西向五米寬既成道路，為被告丁○○、庚○○及三三
      八號土地鄰人出入使用，丁案中將該既成道路用地分配由被告丁○○、庚○○負擔，亦屬公平，將被告丁○○分配於丁案中Ｃ地，亦符合被告丁○○之意願。而唯一反對丁案之人即為被告庚○○。因被告庚○○現在使用
      之一部份道路、庭院（面積約為一百一十平方公尺）在丁案中將劃歸Ａ地，而
      為原告戊○○取得。本院為顧及被告庚○○之權益，另調整丁案為「戊案」
      ，將該部分再劃歸被告庚○○取得，並於發函說明欄內第五點強調此一戊案
      是有利於被告庚○○之繪圖，原告戊○○不可能繳納繪圖費用以換來對己不
      利之方案圖，所以戊案只能由被告庚○○前往繳費，此亦為當事人對訴訟關
      係有主張責任（民事訴訟法第一百九十三條）之當然結果。然而被告庚○○
      經虎尾地政事務所通知後，遲遲不往繳納繪圖費新台幣（下同）五千九百二十
      五元，虎尾地政事務所已於九十二年四月二十九日虎地二字第二０八三號函，
      回覆無法繪製戊案。因此，本院已排除戊案，被告庚○○必須承擔不繳製圖
      費用之後果，因此本件分割訴訟僅剩丁案可以採納。
（四）綜上所述，本院斟酌系爭土地之現有使用狀況、位置及土地整體利用之經濟性
      及共有人間分割利益之均衡等情，認為丁案之分割方式，不但可發揮土地之經
      濟效用，亦兼顧大多數共有人之利益及對外通行問題，故判決如主文第一項所
      示。
（五）被告辛○○○已於訴訟中將土地應有部分轉讓他人，實際上對於系爭土地已
      無權利，不應再分配土地，原告起訴狀將之列為被告，請求分割共有物，因前
      述「當事人恆定原則」，及特定繼受人被告甲○○未承當其訴訟，依程序法
      之規定，不得不仍將被告辛○○○列為被告，但被告辛○○○已無實體上
      權利，原告此部分之訴訟，仍為無理由，應予駁回，判決如主文第二項所示。
六、價金補償部分：
    丁案分割後，僅Ａ、Ｂ、Ｆ三筆土地接鄰一五八縣道，其餘土地需透過既成巷道
    通往一五八縣道，土地出入方便性不同，價值自有差異。受命法官九十一年十月
    十四日勘驗現場時，協調結果，多數當事人均認為本件土地之土地行情為每分地
    八十五萬元（即每坪二八九七元，每平方公尺八七六‧四元），面臨馬路部分應
    增加百分之十、非面臨馬路應減價百分之十。經此計算分割後各筆土地之價值如
    附表一，再依據各當事人分得土地價值增減情形，計算相互補償標準如附表二。
    附表一、二已在準備程序中送達各當事人，各當事人均未提出反對意見；在言詞
    辯論期日到場之當事人，除被告庚○○外，其餘一致表示對附表一、二之價金
    補償計算標準無意見，可見此價金補償標準，應屬公平客觀，故判決如主文第三
    項所示。
七、按敗訴人之行為，按當時之訴訟程度為伸張或防衛權利所必要者，因該行為所生
    之費用，法院得酌量情形，命勝訴之當事人負擔其一部，民事訴訟法第八十一條
    第二款定有明文。本件因兩造無法達成分割協議，被告於訴訟進行中提出分割方
    案，乃是為伸張及防衛權利所必要，依前揭說明，本院認本件訴訟費用應依應有
    部分比例負擔，故判決如主文第四項所示。
八、因本案事證已臻明確，兩造其餘主張陳述及所提之證據，均毋庸再予審酌，附此
    敘明。
九、結論：本件原告之訴有理由，依民事訴訟法第三百八十五條第一項、第七十九條
    但書、第八十一條第二款、第八十五第一項但書，判決如主文。
中      華      民      國    九十二    年      七      月    十六    日
                                臺灣雲林地方法院民事第二庭
~B審判長法官  陳宏卿
~B      法官  蔡碧蓉
~B      法官  葉明松
右為正本係照原本作成。
如對本判決上訴，須於判決送達後廿日內向本院提出上訴狀。
中      華      民      國    九十二    年      七      月    十六    日
~B法院書記官  馮善詮
【附表一：計算丁案之各筆土地價值】（單位：新台幣）
  ┌───┬─────┬──┬─────────────┬───────┐
  │      │應有部分之│分得│                          │應提出補償或  │
  │      │計算價值  │地號│ 實際分得土地價值         │受補償金額    │
  ├───┼─────┼──┼─────────────┼───────┤
  │戊○○│ 589379   │Ａ  │ 672.5  ×940.84≒ 632716 │+110693       │
  │      │          │    │  87.5  ×769.77≒  67356 │              │
  ├───┼─────┼──┼─────────────┼───────┤
  │壬○○│ 589379   │Ｂ  │ 672.5  ×940.84≒ 632716 │+110693       │
  │      │          │    │  87.5  ×769.77≒  67356 │              │
  ├───┼─────┼──┼─────────────┼───────┤
  │丁○○│  90672   │Ｃ  │ 103.46 ×769.77≒  79642 │-11030        │
  ├───┼─────┼──┼─────────────┼───────┤
  │庚○○│ 641095   │Ｄ  │ 731.51 ×769.77≒ 563096 │-77999        │
  ├───┼─────┼──┼─────────────┼───────┤
  │甲○○│ 223491   │Ｅ１│ 255.01 ×769.77≒ 196299 │-27192        │
  ├───┼─────┼──┼─────────────┼───────┤
  │癸○○│ 111750   │Ｅ２│ 127.51 ×769.77≒  98155 │-13595        │
  ├───┼─────┼──┼─────────────┼───────┤
  │乙○○│ 111750   │Ｅ３│ 127.51 ×769.77≒  98155 │-13595        │
  ├───┼─────┼──┼─────────────┼───────┤
  │丙○○│0000000   │Ｆ  │1170    ×940.84≒0000000 │-77975        │
  ├───┼─────┴──┼─────────────┼───────┤
  │      │0000000         │ 總計4035×876.4＝0000000 │合計 0        │
  └───┴────────┴─────────────┴───────┘
【附表二：互相補償金額表】
                      ┌─────────────────────────┐
                      │應受補償人 及 應受補償金額 （單位：新台幣）       │
┌────┬─────┼───┬────┬───┬───┬───┬────┤
│ 應提出 │應提出金額│      │        │      │      │      │        │
│ 補償人 │（新台幣）│丁○○│庚○○  │甲○○│癸○○│乙○○│丙○○  │
├────┼─────┼───┼────┼───┼───┼───┼────┤
│ 戊○○ │110693    │ 5515 │38999.5 │13596 │6797.5│6797.5│38987.5 │
├────┼─────┼───┼────┼───┼───┼───┼────┤
│ 壬○○ │110693    │ 5515 │38999.5 │13596 │6797.5│6797.5│38987.5 │
└────┴─────┴───┴────┴───┴───┴───┴────┘
【附表三】
┌─────┬───────┐
│   共有人 │應有部分比例  │
├─────┼───────┤
│   戊○○ │1/6           │
│ 壬○○ │1/6           │
│ 癸○○ │175/5538      │
│ 甲○○ │350/5538      │
│ 乙○○ │175/5538      │
│ 庚○○ │502/2769      │
│ 丁○○ │142/5538      │
│ 丙○○ │1/3           │
└─────┴───────┘


司法院資訊處製作；財團法人民間司法改革基金會備份。
